【裁判字號】    89,台上,2187
【裁判日期】    890421
【裁判案由】    違反槍砲彈藥刀械管制條例
【裁判全文】
最高法院刑事判決                              八十九年度台上字第二一八七號
    上  訴  人  甲○○
右上訴人因違反槍砲彈藥刀械管制條例案件，不服臺灣高等法院高雄分院，中華民國
八十九年二月三日第二審更審判決（八十八年度上更(一)字第二八四號，起訴案號：臺
灣高雄地方法院檢察署八十七年度偵字第三○八五號），提起上訴，本院判決如左：
    主  文
上訴駁回。
    理  由
按刑事訴訟法第三百七十七條規定，上訴於第三審法院，非以判決違背法令為理由，
不得為之。是提起第三審上訴，應以原判決違背法令為理由，係屬法定要件。如果上
訴理由狀並未依據卷內訴訟資料，具體指摘原判決不適用何種法則或如何適用不當，
或所指摘原判決違法情事，顯與法律規定得為第三審上訴理由之違法情形，不相適合
時，均應認其上訴為違背法律上之程式，予以駁回。本件原判決撤銷第一審法院不當
之科刑判決，改判依牽連犯，從一重論處上訴人甲○○未經許可，持有其他可發射金
屬或子彈具有殺傷力之手槍罪刑（處有期徒刑二年六月，併科罰金新台幣十五萬元，
罰金如易服勞役，以新台幣九百元即銀元三百元折算一日，並應於刑之執行完畢或赦
免後，令入勞動場所，強制工作三年）。上訴意旨略稱：上訴人因未經許可，持有其
他可發射金屬或子彈具有殺傷力之手槍二枝、子彈二顆等犯行，經原審法院判處有期
徒刑二年六月，併科罰金新台幣十五萬元，罰金如易服勞役，以新臺幣九百元即銀元
三百元折算一日，並應於刑之執行完畢或赦免後，令入勞動場所強制工作三年，又因
同一事實，經原審法院治安法庭裁定交付感訓處分確定，造成一罪四罰，嚴重違反憲
法第二十三條之比例原則，也違反罪刑法定、從新從輕原則及法律不溯既往原則，原
判決顯有適用法則不當之違法。再者槍砲彈藥刀械管制條例第十九條第一項，不問行
為人有無預防矯治其社會危險性之必要，一律宣付強制工作三年之規定，不合憲法第
二十三條之比例原則，司法院大法官會議釋字第四七一號解釋，已宣告自解釋例公布
之日起，除行為人有刑法第九十條第一項之情形外，應不予適用，原判決既未適用刑
法第九十條第一項規定，上訴人自無宣告強制工作之必要。又最高法院前次發回意旨
已明白指出槍砲彈藥刀械管制條例第十九條第一項規定，與司法院大法官會議釋字第
四七一號解釋不符，應不予適用，原判決仍依該條例第十九條第一項規定，對上訴人
宣付強制工作，顯有適用法則不當及判決不備理由之違法。至於前次發回意旨雖指出
可依個案情節，審查是否合乎比例原則，惟原判決既已判處上訴人有期徒刑二年六月
，併科罰金新台幣十五萬元，上訴人又因同一事實經裁定交付感訓處分確定，再宣付
強制工作三年，豈會符合憲法第二十三條之比例原則云云。
惟查原判決依憑上訴人在警訊及偵查中之供述、扣案改造槍、彈係警方人員在上訴人
承租處所四樓查獲及扣案之改造手槍及子彈（子彈計七顆），經送請內政部警政署刑
事警察局鑑定，認定送鑑掌心雷手槍一枝（槍枝管制編號0000000000），係由仿德林
吉手槍製造之金屬玩具手槍車通槍管改造而成，機械性能良好，具殺傷力；送鑑改造
九○手槍一枝（槍枝管制編號0000000000），認係由仿BERETTA 廠半自動手槍製造之
塑膠玩具手槍更換土造金屬槍管改造而成，雖彈室為塑膠材質，但機械性能良好，依
槍枝殺傷力鑑驗說三(二)，具殺傷力；送驗子彈七顆，其中五顆（均經試射），認均係
由玩具子彈改造而成，以鉛質金屬封口，認均不具殺傷力；另二顆（試射一顆）認係
由玩具子彈改造而成，具直徑七‧三ＭＭ金屬彈頭，經實際試射可擊發，認具殺傷力
等情，有該局民國八十七年三月三日刑鑑字第一○○六三號鑑驗通知書一紙附卷可按
等證據資料，認定上訴人有其事實欄所載之犯行，已於理由內詳敘其調查證據之結果
及取捨證據認定之理由。並就上訴人否認犯罪之辯解，認非可採，予以指駁。就形式
上觀察，原判決並無理由不備或適用法則不當等違背法令之情形。再者槍砲彈藥刀械
管制條例於八十六年十一月二十四日修正公布施行，同年月二十六日生效，該條例第
十九條第一項所增列併宣告強制工作三年之規定，依司法院大法官會議於八十七年十
二月十八日所著釋字第四七一號解釋意旨，行為若在該條例生效後，仍可按個案情節
是否符合比例原則，適用修正後之該條例第十九條第一項規定宣付強制工作，非謂修
正後槍砲彈藥刀械管制條例第十九條第一項規定，於司法院大法官會議釋字第四七一
號解釋公布之時起，即不再適用。原判決以：「被告（即上訴人，下同）曾於七十六
年間，因殺人未遂等案件，經法院判處有期徒刑八年，嗣經減刑減為有期徒刑四年，
於八十年八月十九日執行完畢（不構成累犯）。出獄後擁槍自重，於查獲時係因開設
餐飲業持有手槍防止他人滋事及自衛（警卷第二頁正面），被告欠缺正確工作觀念，
復於八十六年間，因非法施用化學合成麻醉藥品，經法院判處有期徒刑四月，於八十
七年二月十三日執行完畢，有明顯反社會習性，有強制其從事勞動，學習一技之長及
正確之謀生觀念，使其日後重返社會，能適應社會生活，而不會一犯再犯，況其擁有
之槍枝有二支，對社會治安造成危害非輕，有矯治其社會危險性之必要，本院認依槍
砲彈藥刀械管制條例第十九條第一項諭知被告於刑之執行完畢或赦免後，令入勞動場
所，強制工作三年，符合被告所為行為之嚴重性，被告所表現之危險性及對於被告未
來行為之期待性相當」，說明經審酌上訴人所為行為之嚴重性、表現之危險性及對於
其未來行為之期待性，認有對上訴人施予感化矯正之必要，而依該條例規定，併宣告
於刑之執行完畢或赦免後，令入勞動場所強制工作三年，核與司法院大法官會議釋字
第四七一號解釋所闡示之比例原則無違。上訴意旨執修正後槍砲彈藥刀械管制條例第
十九條第一項併宣付強制工作之規定，於司法院大法官會議著有釋字第四七一號解釋
時，即不再適用，原判決亦認其並無刑法第九十條第一項之情事云云，指摘原判決對
伊併宣付強制工作三年，有適用法則不當及理由不備之違法，顯屬誤會。又刑事法上
所謂之罪刑法定及法律不溯既往原則，乃指行為之處罰，以行為時法律有明文規定者
為限，故行為後法律縱有增訂處罰該行為之規定，亦不得因其後施行之法律有處罰之
規定而予處罰。而從新從輕原則，觀諸刑法第二條第一項規定，則係指行為時、行為
後之法律皆有處罰規定，因行為後法律有變更，而比較適用最有利於行為人之法律者
而言。依原判決所確認之事實，上訴人犯罪之時間乃自八十六年十二月中旬起，迄翌
（八十七）年二月四日下午二時止，該時間顯在槍砲彈藥刀械管制條例八十六年十一
月二十四日修正公布施行，同年月二十六日生效之後，應無行為後施行之法律增訂處
罰之規定或行為後法律有變更等問題。再者刑事法上刑罰之種類分為主刑、從刑，另
為防衛社會及預防犯罪，而對於特定之犯罪行為或特定之犯罪行為人，藉施以教育、
矯治、醫療、輔導、管束等方法，期使之改過遷善，致有宣付保安處分之規定。修正
後槍砲彈藥刀械管制條例第十一條第四項之法定刑為一年以上七年以下有期徒刑，併
科新臺幣七百萬元以下罰金，從而觸犯該罪名者，除判處一年以上七年以下之有期徒
刑外，本應併科罰金，而同條例第十九條第一項，復有觸犯該罪名者，應於刑之執行
完畢或赦免後，令入勞動場所強制工作，其期間為三年之規定，原判決援引上開法條
規定，並審酌比例原則，於論以上訴人未經許可，持有其他可發射金屬或子彈具有殺
傷力之手槍罪名時，判處上訴人有期徒刑二年六月，併科罰金新台幣十五萬元，罰金
如易服勞役，以新台幣九百元即銀元三百元折算一日，並應於刑之執行完畢或赦免後
，令入勞動場所，強制工作三年，於法無違。並無一罪三罰之問題，至於上訴人所辯
伊復因同一事實，經原審法院治安法庭裁定交付感訓處分確定，現正在執行感訓處分
云云，即令屬實，惟觀諸檢肅流氓條例第二十一條第一、二項及該條例施行細則第二
十七條第一項規定，行為人之流氓感訓事件及因該流氓行為同時所犯之刑事案件，乃
採刑罰及感訓處分併罰方式，是以上訴人之流氓行為同時又觸犯刑事法律者，對該刑
事案件仍應依法追訴處罰，此並非重複審判。況且檢肅流氓條例第二十一條第一項已
明定：「受裁定感訓處分之流氓行為，同時觸犯刑事法律者，經判處有罪確定，其應
執行之有期徒刑、拘役或保安處分，與感訓期間相互折抵，以感訓處分一日互抵有期
徒刑、拘役或保安處分一日」，則上訴意旨以其已因同一行為，經裁定交付感訓處分
，原判決竟仍併為強制工作之諭知云云，指摘原判決對其併宣付強制工作三年，有違
比例原則，自非有據。本件上訴意旨置原判決理由內已詳為說明之事項於不顧，徒憑
己見，漫指原判決對其併宣付強制工作三年，有法則適用不當、判決不備理由之違法
，自非適法之第三審上訴理由，其上訴違背法律上之程式，應予駁回。
據上論結，應依刑事訴訟法第三百九十五條前段，判決如主文。
中      華      民      國    八十九    年      四      月    二十一    日
                              最高法院刑事第一庭
                                  審判長法官  施  文  仁
                                        法官  張  淳  淙
                                        法官  林  永  茂
                                        法官  蕭  仰  歸
                                        法官  洪  明  輝
      右正本證明與原本無異
                                              書  記  官
中      華      民      國    八十九    年      四      月    二十七    日


司法院資訊處製作；財團法人民間司法改革基金會備份。
